【裁判字號】    95,智,45
【裁判日期】    950817
【裁判案由】    侵權行為損害賠償
【裁判全文】
臺灣臺北地方法院民事判決                95年度智字第45號
原      告  甲○○
被      告  乙○○
上開當事人間請求侵權行為損害賠償事件，本院於中華民國95年
8月2日言詞辯論終結，判決如下：
    主      文
原告之訴及假執行之聲請均駁回。
訴訟費用由原告負擔。
    事實及理由
一原告起訴主張：
  (一)本件前曾由台灣台北地方法院檢察署檢察官以94年度偵字第
    20024號、94年度偵字第21842號處分不起訴，原告捨棄聲請
    再議及聲請交付審判，該案已告確定。惟原告就本件仍主張
    確有侵權行為，爰依法起訴。
  (二)原告為原證1所示系爭攝影著作「鵂鶹」之著作權人，依法
    享有系爭攝影著作之重製權及公開傳輸權。
  (三)被告未經原告授權或同意，於「http://home.pchome.com.
    tw/internet/hpfun/funs/pets/owl.html」網址設立之網頁
    「魔法世界的郵差-貓頭鷹」中使用系爭攝影著作製作系爭
    圖像，未載明著作權人為原告，刻意於上開網頁公開傳輸，
    任不特定人搜尋點閱。被告已於刑事偵查中自承其係重製自
    「國立鳳凰谷鳥園」網站之「台灣鄉土鳥類」網頁中之一張
    攝影圖像，故被告已侵害原告之著作財產權即重製權與公開
    傳輸權。
  (四)原告將系爭攝影著作授權創影公司製作台灣鄉土CD及網頁，
    費用為一張圖片新台幣（下同）2,000元，該公司僅能使用
    一次，且不得無償提供他人使用
  (五)爰依著作權法第88條、第89條及民法第184條規定，請求被
    告為下列損害賠償共20萬元，並將判決書內容登載於新聞紙
    。
    (1)侵害重製權部分，依著作權法第88條第1項、第3項，請求
      賠償10萬元。
    (2)侵害公開傳輸權部分，依著作權法第85條第1項，請求賠
      償10萬元。
  (六)聲明：
    (1)被告應給付原告20萬元及自起訴狀繕本送達翌日起至清償
      日止，按年利率5％計算之利息。
    (2)被告應負擔費用以16號字型將本件判決主文、事實登載於
      聯合報全國版（包含A、B版）之第一版下半頁一天。
    (3)就第1項聲明，願供擔保請准宣告假執行。
二被告答辯稱：
  (一)系爭圖像係被告重製自經原告授權之「國立鳳凰谷鳥園」網
    站之「台灣鄉土鳥類」網頁，該網站係做為教育推廣用，該
    網站有說明供民眾非營利使用，被告並無意侵害原告之著作
    權。上開網站未標明系爭圖像照片之著作權人，被告重製系
    爭圖像及公開傳輸之目的在於介紹兒童文學時，解釋說明有
    關貓頭鷹之相關知識，屬非營利且供學術使用，應屬著作權
    法所規定合理使用之範圍。
  (二)聲明：
    (1)原告之訴及假執行之聲請駁回。
    (2)如受不利判決，願供擔保請准宣告免為假執行。
三下列事項為兩造所不爭執：
  (一)原告為系爭攝影著作「鵂鶹」之著作權人，享有系爭攝影著
    作之重製權及公開傳輸權。
  (二)原告以一張圖片2,000元授權金之對價，將系爭攝影著作授
    權創影公司於「國立鳳凰谷鳥園」網站上製作「台灣鄉土鳥
    類」網頁，該網頁未標明系爭攝影著作之著作人姓名。
  (三)被告未經原告授權或同意，將「國立鳳凰谷鳥園」網站之「
    台灣鄉土鳥類」網頁中之系爭攝影著作，重製於「http://
    home.pchome.com.tw/internet/hpfun/funs/pets/owl.html
    」網址設立之網頁「魔法世界的郵差-貓頭鷹」中，未載明
    著作人為原告，供不特定人搜尋點閱。
  (四)被告係以非營利目的而使用。
四兩造爭執要點及本院之判斷
  原告主張被告侵害原告就系爭攝影著作專有之著作財產權，被
  告則辯稱其係合理使用。茲就兩造爭執要點分述如下：
  (一)被告是否合理使用系爭攝影著作，而不構成侵害著作財產權
    ？
    (1)按「為報導、評論、教學、研究或其他正當目的之必要，
      在合理範圍內，得引用已公開發表之著作。」、「著作之
      合理使用，不構成著作財產權之侵害。」、「著作之利用
      是否合於第44條至第63條規定或其他合理使用之情形，應
      審酌一切情狀，尤應注意下列事項，以為判斷之基準：一
      利用之目的及性質，包括係為商業目的或非營利教育目的
      。二著作之性質。三所利用之質量及其在整個著作所占之
      比例。四利用結果對著作潛在市場與現在價值之影響。」
      、「依第44條至第47條、第48條之1至第50條、第52條、
      第53條、第55條、第57條、第58條、第60條至第63條規定
      利用他人著作者，應明示其出處。」、「前項明示出處，
      就著作人之姓名或名稱，除不具名著作或著作人不明者外
      ，應以合理之方式為之。」著作權法第52條、第65條第1
      項、第2項、第64條第1項、第2項分別定有明文。
    (2)被告使用系爭攝影著作，依著作權法第65條第2項規定審
      酌，應認符合同法第52條之規定。
      被告於其設立之網頁「魔法世界的郵差-貓頭鷹」中重製
      系爭攝影著作，供不特定人搜尋點閱，其目的非為營利，
      為原告所不爭執。觀乎原告所提原證2「魔法世界的郵差-
      貓頭鷹」網頁內容，係簡要介紹台灣常見之10種貓頭鷹及
      其生態，而「鵂鶹」係其中一種。被告引用系爭攝影著作
      介紹「鵂鶹」之樣貌，應屬為報導、教學之正當目的所必
      要之使用。另原告所提原證3「國立鳳凰谷鳥園」網站之
      「台灣鄉土鳥類」網頁內容，亦係介紹台灣特有之貓頭鷹
      「鵂鶹」之生態，並以系爭攝影著作展示其樣貌，其目的
      亦在於報導及教學，且免費供不特定人搜尋點閱。從而，
      被告重製使用系爭攝影著作之性質與目的，既與原告將系
      爭攝影著作授權使用於「國立鳳凰谷鳥園」網站之性質與
      目的相同，且被告使用系爭攝影著作之結果，難認對系爭
      攝影著作潛在市場與現在價值有何影響。則被告使用系爭
      攝影著作，依著作權法第65條第2項規定審酌，應認符合
      同法第52條所規定在合理範圍內之使用。
    (3)被告使用系爭攝影著作，未明示其出處，不符著作權法第
      64條第1項規定，尚難認係合理使用。
      被告既將「國立鳳凰谷鳥園」網站之「台灣鄉土鳥類」網
      頁中之系爭攝影著作重製於其設立之網頁「魔法世界的郵
      差-貓頭鷹」中，即使「國立鳳凰谷鳥園」網站之「台灣
      鄉土鳥類」網頁未記載系爭攝影著作之著作人姓名，被告
      亦應依著作權法第64條第1項規定，明示其出處。被告未
      載明其重製之圖像引用自「國立鳳凰谷鳥園」網站之「台
      灣鄉土鳥類」網頁，不符著作權法第64條第1項規定，尚
      難認係合理使用。
  (二)原告是否因被告之行為受有損害？
    (1)按「因故意或過失不法侵害他人之著作財產權或製版權者
      ，負損害賠償責任。」著作權法第88條第1項前段定有明
      文。原告既主張被告侵害其著作財產權而請求損害賠償，
      自須以原告受有損害，方得准許。
    (2)原告將系爭攝影著作授權使用於「國立鳳凰谷鳥園」網站
      之「台灣鄉土鳥類」網頁，應知悉該網頁係教育部所屬之
      國立鳳凰谷鳥園為教學目的所製作，而免費供不特定人搜
      尋點閱者。依通常情形，原告應可得預期不特定人均毋須
      再為點閱系爭攝影著作而給付對價予原告。而原告授權時
      既未要求於上開「台灣鄉土鳥類」網頁之「鵂鶹」圖像明
      示著作人之姓名，應認為於該使用目的及方法下，省略其
      姓名並無損害原告利益之虞。從而，不特定人既均得搜尋
      點閱上開「台灣鄉土鳥類」網頁，原告亦未因該網頁未於
      「鵂鶹」圖像明示著作人即原告之姓名而有受損害之虞，
      難認被告於其設立之網頁「魔法世界的郵差-貓頭鷹」中
      未明示出處而重製系爭攝影著作，以相同目的及方法供不
      特定人搜尋點閱時，有何損害於原告。
    (3)原告既難認因被告之行為而受有損害，其請求損害賠償，
      即無理由。
五綜上所述，原告依侵權行為之法律關係請求被告賠償20萬元及
  其法定遲延利息，並將判決登報，均無理由，不應准許。原告
  之訴既不應准許，其假執行之聲請即失所依據，應併予駁回。
六本件事證業已明確，兩造其餘主張陳述及所提之證據，經本院
  審酌後，認均不足以影響本判決之結果，均毋庸再予論述，附
  此敘明。
七據上論結，原告之訴為無理由，依民事訴訟法第78條，判決如
  主文。
中    華    民    國    95    年    8    月    17     日
                      民事第四庭  法  官  林玲玉
以上正本係照原本作成。
如對本判決上訴，須於判決送達後20日內向本院提出上訴狀。
中    華    民    國    95    年    8    月    17     日
                                  書記官  江虹儀


司法院資訊處製作；財團法人民間司法改革基金會備份。
